臺灣臺北地方法院民事判決　九十年度保險字第一三八號
　　原　　　告　　美商安達北美洲產物保險股份有限公司台北分公司
　　　　　　　　　（原名美商北美洲產物保險股份有限公司台北公司）
　　法定代理人　　甲○○
　　法定代理人　　乙○○
右當事人間請求損害賠償事件，本院判決如左：
    主      文
被告應給付原告美金佰壹拾捌元玖角分，及自民國九十年八月二十一日起至清償
日止，按年息百分之五計算之利息。
原告其餘之訴駁回。
訴訟費用由被告負擔千分之三，餘由原告負擔。
本判決第一項於原告以新臺幣仟伍佰元為被告供擔保後，得假執行。但被告如於假
執行程序實施前，以新臺幣壹萬元為原告預供擔保，得免為假執行。
原告其餘假執行之聲請駁回。
    事      實
甲、原告方面：
壹、聲明
一、被告應給付原告美金一十一萬三千七百元及自起訴狀繕本送達翌日起至清償之日
    止，按年息百分之五計算之利息。
二、願供擔保，請准予宣告假執行。
貳、陳述
一、原告美商安達北美洲產物保險股份有限公司台北分公司（原名美商北美洲產物保
    險股份有限公司台北公司）前與訴外人正祥國際股份有限公司（KLYSTRON
    INTERNATIONAL CO., LTD，下稱正祥公司）訂立保險契約，由原告承保正祥公司
    出口英國電腦中央處理器（CPU  P3-800 EB FCPGA）六百件，貨物總價為美金一
    十一萬三千七百元，前開電腦中央處理器於民國八十九年十二月六日委由被告運
    往英國位於中塞克斯（MIDDLESEX）之ALLDECH LTD公司，嗣同年月貨物運抵英國
    ，應運往點西區○○○路一○四○號（POINT   WEST  1040  Uxbridge   Road,
    Hayes,  Middlesex, UB4, ORJ）受貨人阿德吉（ALLDECH）公司址，該公司位於
    該大樓之一樓，惟被告人員竟將貨物交付位於同址六樓之奧斯卡彼德協會（
    OSCAR PETER ASSOCIATES），由該協會員工羅吉號馬努吉（Raj  Manoj）簽收，
    簽收後不久，因竊賊闖入，系爭電腦中央處理器因而遺失。本件託運人已將應受
    送達之人及地址明確記載於空運提單中，且有受貨人之電話號碼，被告祗需稍加
    注意，即可確認該件貨物之受貨人在一樓，被告隨便將之送交同址不同樓層，不
    同公司之人收受，顯未盡相當之注意，致損害發生。被告未依運送契約履行將貨
    物交付受貨人收受，對於正祥公司因其債務不履行所生系爭電腦中央處理器遺失
    之損害，自應負賠償責任，而原告已依保險契約賠付被保險人正祥公司新台幣四
    百一十二萬三千五百五十八元，依保險法五十三條取得代位權，故依運送契約債
    務不履行之法律關係，訴請被告賠償損失及給付遲延利息。
二、有關本件準據法之適法部分，依被告所印就之空運提單International      Air
    Waybill其正面第九項簽名處註記：Certain     International     treaties,
    including  the Warsaw Convention, may apply to this shipment and limit
    our  liability  for  damage, loss,  or  delay,  as  described  in  the
    Condition of Contract. (中譯文：包括華沙公約在內之某些國際條約得適用於
    本件運件，依契約之條款規定得限制我們對損害、損失或遲延之責任。) 等語，
    所提及者僅「華沙公約」而無其它公約，所指當然僅限於當年我國簽字加入之公
    約，至於其所稱其他國際條約是否包括「海牙修正議定書」，因我國未簽字，美
    國亦未加入，故不可能指海牙修正議定書或其他未具公約效力之「議定書」。況
    所謂「議定書（protocol）」祗是草案根本無任何效力，兩造更無合意之可能，
    至於背面之條款，託運人於交付貨物運送時，時間倉促實不可能詳讀，且其文字
    並不具體，祗稱「修正案」或「議定書」未具體指明，難謂託運人能知其所指，
    故除適用華沙公約為雙方合意外，其餘適用不明之「修正案」或「議定書」均難
    謂有合意。依消費者保護法第十四條之規定：「契約之一般條款未經記載於定型
    化契約中，而依正常情形顯非消費者所得預見者，該條款不構成契約內容。」，
    故本件之準據法仍應以「華沙公約」為準，而不得適用其他衍生之「修正案」或
    「議定書」。
三、依據華沙公約第八條規定空運提單必須記載下列各款：「１、製作空運提單之地
    點及日期。２、啟運地及目的地。３、同意之停留地。但運送人得保留於必要時
    變更停留地之權。運送人如行使此權利，其變更並不影響該運送之國際性質。４
    、託運人之名稱及地址。５、第一運送人之名稱及地址。６、必要時，受貨人之
    名稱及地址。７、貨物之性質。８、件數、包裝之方法及特別標誌或號碼。９、
    貨物之重量及體積或大小尺寸。（以下略）」，惟本件系爭空運提單漏未記載：
    製作空運提單之地點、同意之停留地、第一運送人之名稱之地址等必要事項，故
    依華沙公約第九條規定運送人不得主張本公約免除或限制其責任之規定。
四、另依據華沙公約第二十五條，對於運送人「有意之失當行為」之過失所引起，運
    送人不得主張責任限制或免責，被告明知受貨人非託運人指定之人，仍貿然將貨
    物交付該無關之第三人收受，致貨物遺失，顯係「有意之失當行為」，自不得主
    張華沙公約中有關免責或責任限制之規定。此外，縱有海牙議定書第十三條之適
    用，依該規定：「如經證明損害係因運送人，其受雇人或代理人之故意或對可能
    發生損害有所認識之鹵莽失當，作為或不作為所引起者，不適用第二十二條之責
    任限制。但受僱人或代理人作為或不作為，須為其職務範圍內之行為。」由其內
    容可知，對於運作人或其代理人、受僱人之疏失（Omission），運作人即不得主
    張適用第二十二條之責任限制。託運人於託運當時指定之受貨人阿德吉公司位於
    英國點西區○○○路一○四○號一樓，惟被告之使用人於送達本件貨物時明知收
    貨人並非有權收貨之人，竟將貨物交付同址六樓之奧斯卡彼德協會OSCAR  PETER
    ASSOCIATES之職員簽收，未盡善良管理人之注意，對此種重大疏失，無論依據華
    沙公約或海牙修正案，被告均不得主張責任限制。
五、依據華沙公約第二十二條第二款規定：「二．在貨物及經登記之行李之運送，除
    託運人在將貨物交與運送人時，就其在目的地交付時之價值已作特別聲明，並於
    必要時已加附費用者外，運送人之賠償責任以每公斤二五○法郎為限。在該除外
    情形，除運送人能證明託運人所報之數目高於其在目的地交付時之實際價值外，
    其賠償責任以所申報之價值為限。」此外，該公約第二十三條、第二十五條規定
    ：「任何免除運送人責任或降低本約責任限制之約定均無效。」、「損害如係因
    運送人「有意之失當行為」或依繫屬法院之法律相當於「有意之失當行為」之過
    失所引起者，運送人不得主張本公約免除或限制責任之規定。」，而海牙修正議
    定書第十一條將華沙公約第二十二條修正為：「二、(一)在經登記之行李及貨物
    之運送，除旅客或託運人在將貨件交與運送人時，就其在目的地交付時之利益已
    作特別聲明，並於必要時已加付費用者外，運送人之賠償責任以每公斤二百五十
    法郎為限，在該除外情形，除運送人能證明旅客或託運人所報之數目高於其在目
    的地交付時之實際利益外，其賠償責任以所申報之價值為限。」，由華沙公約第
    二十二條之規定可知，計算損害應以「目的地交付時之價值」    (value    at
    delivery)   為計算基礎，而海牙修正議定書改以「在目的地交付時之利益」。
    (consignor's actual interest in delivery at destination)為計算損害之基
    礎。在運送人不得主張責任限制情形下，當然應以「目的地交付時之價值」或「
    目的地交付時之利益」為計算損害賠償之基礎，任何與華沙公約或海牙修正議定
    書相抵觸之減免責任約定，均不生效力。本件被告之受僱人或使用人，怠於履行
    其責任或義務，明知同址六樓之人並非受貨人，該第三人亦未經授權，而將貨物
    交付該第三人，此種行為實為重大過失行為，不得主張責任限制。本件貨物僅重
    十四公斤，惟其申報海關之價值依據商業發票為美金一十一萬三千七百元，而商
    業發票之金額為託運人正祥公司出口貨物到英國之實際交易價格，此即為託運人
    「在目的地交付時之利益」。至於「目的地交付時之價值」，依據迪克森海上貨
    物公證人公司二○○二年四月二日公證報告所示，本件運往英國之電腦中央處理
    器二○○○年十二月間在英國市場之價格為一百四十英鎊，折合美金為二百零五
    點七四美元  (￡1 = US$ 1.4696)，故本件共六百件電腦中央處理器在英國市場
    價格為美金一十二萬三千四百四十四元，正祥公司係以美金一十一萬三千七百元
    售予阿德吉公司，此金額亦經被告登載於空運提單，英國阿德吉公司自國外購入
    本批貨物在英國使用，顯然在當地之市場價格較高，始可能自國外購入，故在目
    的地市場價格顯已超過本件貨物之商業發票金額，故難謂商業發票金額非目的地
    之最低市場價格。原告承保本件貨物保險金額為美金一十二萬五千零七十元，共
    賠付新台幣四百一十五萬三千二百四十八元，依據華沙公約或海牙修正議定書得
    請求貨物之實際價值或利益，故原告請求被告賠償美金一十一萬三千七百元，自
    屬有據。
六、又縱被告主張責任限制為有理由，惟依華沙公約第二十二條規定，對貨物運送人
    之賠償金額以每公斤二百五十法郎為限，此處所稱之法郎為含千分之九百純金重
    量為○．○六五五公克，若依每公斤二百五十法郎依據近日金價每英兩二七四、
    七五美元，被告每公斤之責任限制亦應為美金一百三十點一八二三九五元（計算
    式：US$274.75 / 31.1035 x 900 / 1000 x 0.0655 x 250 = US$130.182395 ）
    ，每公斤折合新台幣為四千四百九十一點二九二元（匯率為US$1=NT$34.44）。
參、證據：提出商業發票、空運提單、保險賠償收據、保險單、付款支票、受貨人之
    授權書、出口報單、九十年十二月八日經濟日報第八版節本、迪克森（DICKSON
    ）海上貨物公證人公司二○○二年四月二日公證報告各乙件、統一發票、訂單各
    二件為證。
乙、被告方面
壹、聲明：
一、駁回原告之訴。
二、願供擔保，請准免為假執行之宣告。
貳、陳述：
一、本件被告與訴外人正祥公司間之運送契約為系爭空運提單（號碼：000000000000
    ）所表彰之運送契約（運送人為被告、託運人為正祥公司），系爭空運提單正面
    第九欄記載：「對本空運單的使用構成　貴方對空運提單背面合同條款的同意。
    如合同條款所述，包括華沙公約在內的某些國際條款適用本貨件及我方對損害、
    遺失或延誤所承擔的責任」，而契約條款中空運注意事項（Air       Carriage
    Notice）即載明華沙公約包括華沙公約及修訂及議定書，本件之託運人正祥公司
    已於空運提單第九欄簽名表示其受契約條款之拘束，是本件依涉外民事法律適用
    法第六條規定，本件貨損之準據法自應以華沙公約係包括華沙公約及其後之修正
    及議定書為據。至本件損害賠償適用華沙公約及其後之修正及議定書，與我國是
    否為華沙公約或其後之議定書之簽署國並無相涉。
二、訴外人正祥公司簽名繕打之系爭空運提單所載之受貨人地址為「Point    West,
    1040 Uxbridge  Road, Hayes Middlesex, UB4, ORJ」，並未有樓層之記載，被
    告既已將系爭貨物送達上開地址，且依建物管理員之指引向該址六樓遞送系爭貨
    物，即無原告所稱之送達錯誤之問題，被告並未違反運送義務，自無須負賠償責
    任。且載貨證券具有物權性及繳回性，原告自應提出系爭空運提單之原本（即
    Sender's  Copy，即託運人聯），證明其有權依運送契約提出本件損害賠償之請
    求。
三、況本件縱認被告應就系爭貨物滅失負損害賠償之責任，惟因：
（一）、西元一九二九年於華沙簽訂之國際航空運送統一公約（即華沙公約）第八條
        及第九條已被一九五五年海牙議定書第六條、第七條所修正，該議定書第七
        條規定：「公約第九條應予刪除，而以下列條文代之：『貨物如經運送人同
        意，未制作空運提單即裝上航空器，或空運提單無第八條第三項之告知者，
        則運送人不得主張第二十二條第二項之規定。』」經查，系爭空運提單國際
        契約條款之「空運注意事項」第一段規定之內容即為「海牙議定書」第六條
        修正華沙公約第八條規定之內容，為此，被告自可主張華沙公約第二十二條
        之責任限制。
（二）、又退步言，本件縱應適用修正前華沙公約第九條規定，然本件系爭空運提單
        國際契約條款已就製作空運提單之地點、同意之停留地、第一運送人之名稱
        之地址為記載，此見諸空運提單國際契約條款中「空運注意事項」第三段規
        定：「當　貴公司將託運貨物交本公司時，貴我雙方並未就本公司運送貨物
        停經地點達成協議，本公司可保留就託運貨物以適當方式安排經過路線之權
        利」，且空運提單國際契約條款最後一段規定：「除另有說明外，本提單正
        面上標明的寄件人地址即為簽署地和發貨地，本提單正面所列收件人地址即
        為目的地，除另有說明，本託運貨物的第一託運人為聯邦快遞公司 (Federal
          Express  Corporation)，地址為：P.  O.  Box727, Memphis,  TN38194
        U.S.A.」即明，並未違反華沙公約第八條規定，是被告仍可主張責任限制。
四、又如認被告應就系爭貨物滅失負損害賠償之責任，惟因本件系爭貨物之託運人正
    祥公司於交運貨物時，系爭空運提單「Total Declared Value for Cariage」欄
    下未記載任何價值，並未就其在目的地交付時之價值作特別聲明並加付費用，故
    本件依華沙公約相關規定（華沙公約第二十二條第二項之規定：「在貨物及經登
    記之行李之運送，除託運人在將貨件交與運送人時，就其在目的地交付時之價值
    作特別聲明，並於必要時已加付費費用者外，運送人之賠償責任以每公斤二五○
    法郎為限。」，而上開規定已為華沙公約第一號附加定書第二條修正為「每一公
    斤以十七個特別提款權計算。」），故本件系爭貨物重十四公斤，被告之賠償責
    任以二三八個特別提款權為限，亦即以美金二百九十五點九元為限（計算式：
    17SDR  X 14=238SDR，US$1.24317（@SDR）X238SDR=US$295.9）。
五、又縱本件不適用華沙公約，應適用中華民國法律，然託運人於交運貨物時未就「
    運送申報價值」作特別聲明，依據空運提單契約條款約定，被告亦得主張限制責
    任；託運人正祥國際既已於空運提單第九欄簽名表示其受契約條款之拘束，則依
    民法第六百四十九條規定，契約條款中有關責任限制之約定於本件自有適用。而
    依系爭空運提單之契約條款中責任限制之規定（Limitation  of Liability），
    被告之賠償責任亦僅限於每一公斤以美金二十點三八元計算。本件系爭貨物共計
    十四公斤，則被告所應負之賠償責任亦應限於美金二百八十七元（即US$20.38×
    14=287），又華沙公約第二十二條所稱之金法郎金額，均以美金最後官價為計算
    標準，並非如原告所述之黃金現貨價計算。
六、原告主張被告未盡善良管理人之注意，無論基於華沙公約或海牙修正案或我國相
    關規定，被告均不得主張責任限制云云，實曲解法律規定被告為受有報酬之運送
    人，應負善良管理人之注意義務，若運送人無法證明自己已盡善良管理人之注意
    義務，則應負賠償責任，此乃債務不履行之舉證責任法則，上述注意義務之舉證
    責任之法則與運送人是否得依雙方約定主張責任限制完全無涉，原告卻將兩者混
    為一談，實有違運送人之注意義務舉證責任之法則及責任限制之立法目的。
參、證據：提出空運提單國際契約條款（含中譯文）、制式空運提單（中英對照版）
    迪克森（DICKSON）海上貨物公證人公司二○○一年二月八日公證報告各一件為
    證。
    理      由
甲、程序方面：
一、按「法律行為發生債之關係者，其成立要件及效力，依當事人意思定其應適用之
    法律。」，涉外民事法律適用法第六條第一項定有明文。本件事涉我國籍之正祥
    公司將其自我國出口至英國倫敦之電腦中央處理器委由美國籍之被告運送，因上
    開電腦中央處理器運送至英國後遭竊，美國籍之原告依其與訴外人正祥公司間之
    保險契約理賠被保險人正祥公司後，代位正祥公司，依運送契約之法律關係，訴
    請求被告賠償損害，是本件當事人、行為地等具涉外因素，自有涉外民事法律適
    用法之適用。而系爭運送契約依被告與訴外人正祥公司約定適用華沙公約及其任
    何後成之修訂及草案，業經渠等於系爭空運提單正面第九項「要求簽名」（
    REQUIRED SIGNATURE）欄及提單背面合約條款約定記載：託運人一經簽名使用系
    爭空運提單，即視為託運人同意適用該提單背面合約條款，包括華沙公約在內的
    某些國際條約適用於本件運送及被告對損壞、遺失或延誤所應承擔之責任（USE
    OF THIS AIR WAYBILL CONSTITUTES　YOUR  AGREEMENT TO THE CONDITIONS  OF
    CONTRACT  ON THE BACK  OF THIS  AIR WAYBILL.：：CERTAIN  INTERNATIONAL
    TREATIES, INCLUDING  THE WARSAW CONVENTION, MAY APPLY TO THIS SHIPPING
    AND LIMIT  OUR LIABILITY  FOR DAMAGE, LOSS, OR DELAY, AS DESCRIBED  IN
    THE CONDITIONS  OF CONTRACT.）、「如託運人託運之貨物，其最終目的地或途
    經國為託運國以外之國家時，則可適用華沙公約及其任何後成之修訂及草案（統
    稱華沙公約）管轄（IF  THE CARRIAGE OF YOUR SHIPMENT BY AIR INVOLVES AN
    ULTIMATE  DESTINATION  OR STOP IN A COUNTRY OTHER THAN THE COUNTRY  OF
    DEPARTURE, THE WARSAW CONVENTION AND ANY ITS SUBSEQUENT AMENDMENTS AND
    PROTOCOLS ("WARSAW CONVENTION") MAY BE APPLICABLE AND GOVERN AND：：）
    」（系爭空運提單背面條款「空運注意事項」（AIR  CARRIAGE NOTICE）第一項
    記載）甚明，且由訴外人正祥公司（即託運人）於系爭空運提單正面簽署姓名同
    意適用系爭空運提單背面條款，而系爭空運提單背面條款又已載明華沙公約包括
    華沙公約及其後修訂、議定書，是兩造就系爭運送契約有以包括華沙公約及其後
    修正、議定書等條約（即統稱之「華沙公約」）為準據法之合意，即堪認定。從
    而，本件依首揭涉外民事法律適用法第六條第一項規定，自應適用華沙公約及其
    後修正、議定書之規定。
二、至原告就此另雖主張：系爭空運提單正面第九項「要求簽名」欄僅明示「華沙公
    約」，兩造僅合意以華沙公約為準據法，至背面條款記載之「修正案」或「議定
    書」並未具體指明，該等「修正案」或「議定書」顯非託運人所能預見，依消費
    者保護法第十四條規定，應不構成契約之內容云云，惟查，系爭空運提單背面條
    款固未具體指明應適用之「修正案」或「議定書」，然姑不論當事人依涉外民事
    法律適用法第六條第一項規定所指定之準據法，本指準據法國之現行法律而言，
    依系爭空運提單正面之記載，即足認本件訟爭準據法包括華沙公約及其後所有之
    修正、議定書，系爭空運提單背面條款是否具體指明應適用之「修正案」或「議
    定書」，本不足以影響本件準據法之選定。且託運人正祥公司既於系爭空運提單
    正面簽署姓名同意適用系爭空運提單背面條款，而其簽署系爭空運提單時，西元
    一九二九年華沙公約之部分條款，業經西元一九五五年海牙修正議定書（THE
    HAGUE    PROTOCOL,   1955）、西元一九六一年瓜達拉哈拉公約（GUADALAJALA
    CONVENTION 1961）、西元一九六六年蒙特婁協定（MONTREAL  AGREEMENT, 1966
    ）、西元一九七一年瓜地馬拉修正議定書（GUATEMALA  CITY PROTOCOL, 1971）
    、西元一九七六年華沙公約第一至四號附加修正議定書（ADDITIONAL  PROTOCOL
    NO.1 -  NO.4, 1976）等加以修正、補充，於此情形，託運人正祥公司就系爭空
    運提單背面條款記載之「修正案」或「議定書」等，自無不能預見情事，是原告
    就此所為主張，要無可採。
乙、實體方面：
一、本件原告起訴主張：原告前與訴外人正祥公司訂立保險契約，由原告承保正祥公
    司出口英國電腦中央處理器（CPU P3-800  EB FCPGA）六百件，貨物總價為美金
    一十一萬三千七百元，前開電腦中央處理器於八十九年十二月六日委由被告運往
    英國位於中塞克斯（MIDDLESEX）之阿德吉公司，嗣同年月貨物運抵英國，應運
    往點西區○○○路一○四○號（POINT  WEST  1040  Uxbridge  Road,  Hayes,
    Middlesex,  UB4, ORJ）位於該址一樓之受貨人阿德吉公司，惟被告人員竟將貨
    物交付位於同址六樓之奧斯卡彼德協會（OSCAR PETER ASSOCIATES），由該協會
    員工羅吉號馬努吉（Raj  Manoj）簽收，簽收後不久，因竊賊闖入，系爭電腦中
    央處理器因而遺失。本件託運人已將應受送達之人及地址明確記載於空運提單中
    ，且有受貨人之電話號碼，被告未依約履行將貨物交付受貨人收受致失竊，故其
    對於正祥公司因其債務不履行所生系爭電腦中央處理器遺失之損害，自應負賠償
    責任，而原告已依保險契約賠付被保險人正祥公司新台幣四百一十二萬三千五百
    五十八元，依保險法五十三條取得代位權，故依運送契約債務不履行之法律關係
    ，訴請被告賠償損失及給付遲延利息等情。
二、被告則以：託運人正祥公司簽名繕打之系爭空運提單所載之受貨人地址為「
    Point West, 1040 Uxbridge  Road, Hayes Middlesex, UB4, ORJ」，並無樓層
    之記載，是以，被告既已將系爭貨物送達上開地址，即未違反運送義務，自無須
    負賠償責任。又縱認被告應就系爭貨物滅失負損害賠償之責任，惟因本件系爭貨
    物之託運人正祥公司於交運貨物時，系爭空運提單「Total Declared Value for
    Cariage」欄下未記載任何價值，並未就其在目的地交付時之價值作特別聲明並
    加付費用，故本件依華沙公約相關規定（經華沙公約第一號附加定書第二條修正
    後之華沙公約第二十二條第二項之規定），運送人之賠償責任以每一公斤以十七
    個特別提款權計算，故本件系爭貨物重十四公斤，被告之賠償責任以二三八個特
    別提款權為限，亦即以美金二百九十五點九元為限（計算式： 17SDR X 14=
    238SDR，US$1.24317（@SDR）X238SDR=US$295.9）等語，資為抗辯。
三、經查，本件原告主張：伊前與訴外人正祥公司訂立保險契約，由原告承保正祥公
    司出口英國電腦中央處理器（CPU  P3-800 EB FCPGA）六百件，貨物總價為美金
    一十一萬三千七百元，前開電腦中央處理器於八十九年十二月六日委由被告運往
    英國位於中塞克斯（MIDDLESEX）之阿德吉公司址（即點西區○○○路一○四○
    號，POINT WEST 1040 Uxbridge  Road, Hayes, Middlesex, UB4, ORJ），嗣同
    年月貨物運抵英國，被告人員將貨物交付位於同址六樓之奧斯卡彼德協會（
    OSCAR PETER ASSOCIATES），由該協會員工羅吉號馬努吉（Raj  Manoj）簽收，
    簽收後不久，因竊賊闖入，系爭電腦中央處理器因而遺失。原告已依保險契約賠
    付被保險人正祥公司新台幣四百一十二萬三千五百五十八元取得代位求償權等情
    ，業據原告提出商業發票、空運提單、保險賠償收據、保險單、付款支票、受貨
    人之授權書等件為證，且為被告所不爭執，自堪信為真實。又原告另主張，本件
    運往英國之電腦中央處理器二○○○年十二月間在英國市場之價格約為一百四十
    英鎊，折合美金約為二百零五點七四美元  (￡1 = US$ 1.4696)，系爭失竊之六
    百件電腦中央處理器在英國市場價格約為美金一十二萬三千四百四十四元，此即
    目的地交付時之價值一節，業據其提出兩造不爭執其形式真正之迪克森海上貨物
    鑑定人公司二○○二年四月二日鑑定報告一件在卷可參，而該貨物鑑定報告係依
    該公司對英國電腦市場所作之調查，並參考相關雜誌對同種電腦中央處理器之記
    載資料，鑑認系爭電腦中央處理器二○○○年十二月間在英國市場之價格約為一
    百四十英鎊（折合美金約為二百零五點七四美元），是原告執之以為系爭貨物在
    目的地交付時價值之證明，即非無據，被告空言否認，尚無可取。從而，原告主
    張訴外人正祥公司因系爭在英國市場價值高達美金一十二萬三千四百四十四元之
    貨物遭竊，受有約美金一十一萬三千七百元（即系爭貨物售予阿德吉公司之價格
    ）損害一節，核屬可採。
四、至原告主張：本件系爭中央電腦處理器因被告違反契約義務全數遭竊，訴外人正
    祥公司受有約美金一十一萬三千七百元之損害，原告得代位託運人正祥公司本於
    運送契約之法律關係，請求被告如數賠償上開損害等語，則為被告所否認，並以
    前揭情詞置辯，是本件應審究者厥為被告是否違反契約義務而應負賠償責任？被
    告得否本於華沙公約第二十二條第二項規定主張單位限制責任？茲論述如下：
（一）、本件被告固不否認依約伊應將系爭電腦中央處理器送交位於英國中塞克斯（
        MIDDLESEX）之阿德吉公司（地址為：POINT  WEST  1040 Uxbridge  Road,
        Hayes, Middlesex, UB4, ORJ），嗣將貨物送至同址六樓之奧斯卡彼德協會
        （OSCAR PETER ASSOCIATES）簽收一事，惟辯稱：訴外人正祥公司簽名繕打
        之系爭空運提單所載之受貨人地址為「Point  West, 1040 Uxbridge Road,
        Hayes  Middlesex, UB4, ORJ」，並未有樓層之記載，伊既已將系爭貨物送
        達上開地址，即無原告所稱之送達錯誤之問題，並未違反運送義務云云，而
        查，託運人人正祥公司於系爭空運提單所載之受貨人地址為「Point  West,
        1040 Uxbridge  Road, Hayes Middlesex, UB4, ORJ」，並未有樓層之記載
        ，既未加註樓層，自係指一樓而言，本件被告誤將之送至該址六樓，且交受
        貨人以外之第三人奧斯卡彼德協會（OSCAR PETER ASSOCIATES）員工羅吉號
        馬努吉（Raj  Manoj）簽收，難謂業依債之本旨履行運送義務，從而，其對
        託運人正祥公司因此所受之損害，自應負賠償責任。被告辯稱伊未違反運送
        義務，無須負賠償責任云云，尚無可採。另本件之準據法為華沙公約，即無
        我國民法、海商法相關規定之適用，而依華沙公約第十一條第一款、第五條
        規定：「空運提單為契約之訂定、貨物之接受及運送條件之表見證據。」、
        「此項文件（即空運提單）之不存在、不合規定、或遺失，並不影響運送契
        約之存在或效力。除第九條另有規定外，該契約仍應適用本公約之規則。」
        ，是空運提單僅為運送契約及運送人收貨之表彰，被告將空運提單與我國海
        商法中之載貨證券或民法中可轉讓之提單同視，容有誤會，併此敘明。
（二）、原告雖主張：本件被告所為，未盡善良管理人之注意，自不得主張責任限制
        云云。惟航空運送運送人單位責任限制規定之立法意旨，乃以航空運送較陸
        上運送風險為大，故限制其賠償金額，以助於航空運送之發展。是以，運送
        人違反契約義務，所涉及者僅運送人應否負賠償責任之問題，至其得否主張
        限制責任，仍應視託運人於託交貨物時有無就其在目的地交付時之價值為特
        別之聲明並加付運費，及運送人主張單位限制責任之權利是否遭剝奪而定，
        非謂運送人一經違反契約義務，即不得主張限制責任，否則限制責任之制度
        不啻形同虛設，故原告主張：被告未盡善良管理人之注意義務即不得主張限
        制責任云云，容有誤會，合先敘明。而本件原告以本件系爭空運提單漏未
        記載：製作空運提單之地點、同意之停留地、第一運送人之名稱之地址等必
        要事項，依華沙公約第九條規定不得主張限制責任；被告未盡善良管理人
        之注意，有重大疏失，依據華沙公約第二十五條（或海牙修正案第十三條）
        不得主張責任限制云云，惟查其主張經查均無可採，理由如左：
    １、本件系爭空運提單契約條款最後一段既明示：「除另有說明外，本提單正面
        上標明的寄件人地址即為簽署地和發貨地，本提單正面所列收件人地址即為
        目的地，除另有說明，本託運貨物的第一託運人為聯邦快遞公司  (Federal
        Express  Corporation) ，地址為：P.  O.  Box727,  Memphis,  TN38194
        U.S.A.」，即難謂系爭空運提單無製作空運提單之地點、第一運送人之名稱
        之地址之記載。
    ２、又「同意之停留地」為空運提單必要記載事項，空運提單未記載該一必要記
        載事項，運送人不得主張華沙公約關於免除或限制運送人責任之規定，固為
        西元一九二九年華沙公約第八條第三款、第九條所明定，惟該等規定業經西
        元一九五五年海牙修正議定書予以修正，運送人僅於貨物未制作空運提單即
        裝上航空器或空運提單未為「如運送之最終目的地或停留地係在啟運國以外
        之國家，則得適用華沙公約，該公約規範運送人對貨物損壞、滅失之責任，
        在大多數情形下，並限制運送人之責任」之告知時，始不得依西元一九二九
        年華沙公約第二十二條第二項規定主張限制責任，此參諸西元一九五五年海
        牙修正議定書第六條規定：「公約第八條應予刪除，而以下列條文代之：『
        空運提單應記載下列各項：(一)啟運地及目的地之標示。(二)如啟運地及目的地
        係在同一締約國境內，而在他國境內有一個或一個以上之同意停留地者，至
        少應表明其中之一。(三)告知託運人，如運送之最終目的地或停留地係在啟運
        國以外之國家，則得適用華沙公約，該公約規範運送人對貨物損壞、滅失之
        責任，在大多數情形下，並限制運送人之責任。」（ARTICLE   8  OF  THE
        CONVENTION  SHALL BE DELETED AND REPLACED  BY THE FOLLOWING: " THE
        AIR WAYBILL  SHALL  CONTAIN: (A) AN INDICATION  OF THE  PLACES  OF
        DEPARTURE  AND  DESTINATION;  (B) IF THE PLACES  OF DEPARTURE  AND
        DESTINATION  ARE WITHIN THE TERRITORY OF A SINGLE HIGH CONTRACTING
        PARTY, ONE  OR  MORE  AGREED  STOPPING  PLACES  BEING  WITHIN  THE
        TERRITORY  OF ANOTHER  STATE, AN INDICATION  OF AT LEAST  ONE SUCH
        STOPPING PLACE;  (C) A NOTICE TO THE CONSIGNOR TO THE EFFECT THAT,
        IF THE CARRIAGE  INVOLVES  AN ULTIMATE  DESTINATION  OR STOP  IN A
        COUNTRY OTHER THAN THE COUNTRY OF DEPARTURE, THE WARSAW CONVENTION
        MAY BE APPLICABLE  AND THAT  THE  CONVENTION  GOVERNS  AND IN MOST
        CASES LIMITS THE LIABILITY  OF CARRIERS  IN RESPECT  OF LOSS OF OR
        DAMAGE  TO CARGO."）、第七條規定：「公約第九條應予刪除，而以下列條
        文代之：『貨物如經運送人同意，未制作空運提單即裝上航空器，或空運提
        單無第八條第三項之告知者，則運送人不得主張第二十二條之規定。」（
        ARTICLE 9 OF THE CONVENTION  SHALL BE DELETED AND REPLACED  BY THE
        FOLLOWING: "IF, WITH THE CONSENT  OF THE CARRIER, CARGO  IS LOADED
        ON BOARD THE AIRCRAFT WITHOUT AN AIR WAYBILL HAVING BEEN MADE OUT,
        OR IF THE AIR WAYBILL  DOES  NOT INCLUDE  THE NOTICE  REQUIRED  BY
        ARTICLE  8, PARAGRAPH  (C), THE CARRIER  SHALL NOT BE ENTITLED  TO
        AVAIL HIMSELF OF THE PROVISIONS OF ARTICLE 22, PARAGRAPH 2."）等語
        自明，是本件被告縱未於系爭空運提單記載「同意之停留地」，亦不生被告
        不得依西元一九二九年華沙公約第二十二條第二項規定主張限制責任之問題
        。
    ３、況運送人得保留於必要時變更停留地之權，西元一九二九年華沙公約第八條
        第三款但書定有明文（...., PROVIDED  THAT  THE CARRIER  MAY RESERVE
        THE RIGHT TO THE STOPPING PLACES IN CASE OF NECESSITY,....），而被
        告於本件運送業保留其變更停留地之權利，參諸系爭空運提單背面條款「空
        運注意事項」（AIR  CARRIAGE NOTICE）第三段記載：「託運人將貨物託交
        被告公司時，雙方就被告公司運送貨物停經地點並未達成協議，被告公司可
        保留就託運貨物以適當方式安排經過路線之權利」（THERE     ARE     NO
        STOPPING  PLACES  WHICH  ARE AGREED  AT THE TIME OF TENDER  OF THE
        SHIPPING, AND WE RESERVE  THE RIGHT  TO ROUTE THE SHIPPING  IN ANY
        WAY WE DEEM APPROPRIATE.）等語復甚明白，故揆諸西元一九二九年華沙公
        約第八條但書規定意旨，自難謂本件情形該當於西元一九二九年華沙公約第
        九條規定，是本件縱適用西元一九二九年華沙公約第八條、第九條之規定，
        被告自可主張責任限制。
    ４、按「THE  LIMITS  OF LIABILITY  SPECIFIED  IN ARTICLE  22 SHALL NOT
        APPLY  IF IT IS PROVED  THAT THE DAMAGE  RESULTED  FROM  AN ACT OR
        OMISSION OF THE CARRIER，HIS  SERVANTS OR AGENTS，DONE  WITH INTENT
        TO CAUSE DAMAGE OR RECKLESSLY  AND WITH KNOWLEDGE THE DAMAGE WOULD
        PROBABLY  RESULT；PROVIDED  THAT，IN  THE  CASE  OF  SUCH  ACT  OR
        OMISSION  OF A SERVANT  OR A AGENT，IT  IS ALSO PROVED THAT HE WAS
        ACTING WITHIN THE SCOPE OF HIS EMPLOYMENT.」（凡經證明損害是由運送
        人、其受僱人或代理人有意造成，或知道很可能發生該損害，而不顧一切地
        作為或不作為（OMISSION:FAIL TO DO;LEAVE  OUT;NEGLECT）所造成，則無
        第二十二條限制責任規定之適用。）固為經海牙議定書第十三條修訂後之華
        沙公約第二十五條所明定，惟查，被告將系爭貨物送至點西區○○○路一○
        四○號後因受貨人公司名稱並未列於告示牌，被告員工係因該建物管理員之
        指引至同址六樓遞送等情，業經原告委託之公證人迪克森DICKSON公司調查
        屬實，並作成公證報告書附卷可稽，是被告所為，與前揭規定所指之「運送
        人、其受僱人或代理人有意行為，或知道很可能發生該損害，而不顧一切地
        作為或不作為」尚屬有間。而在一般情況下，貨物誤遞，依客觀之審查，未
        必盡皆發生失竊之結果，本件原告就被告係故意誤遞或明知很可能發生竊盜
        而仍不顧一切地誤遞一事，既未舉證以實其說，則其主張被告不得主張單位
        限制責任云云，即無可採。
五、末按西元一九七六年華沙公約第一號附加定書第二條規定「第貳條：公約第二十
    二條應予刪除，而以下列條文代之：『第二十二條：：二、在貨物：：之運送，
    除託運人在將貨件交與運送人時，就其在目的地交付時之利益已作特別聲明，並
    於必要時已加付費用者外，運送人之賠償責任以每公斤十七個「特別提款權」為
    限。」，而查，本件系爭貨物之託運人正祥公司於交運貨物時，系爭空運提單「
    Total Declared Value for Cariage」欄下未記載任何價值，是其就該等貨物在
    目的地交付時之價值既未特別為聲明，亦未加付費用，則被告依前揭華沙公約主
    張單位限制責任，即屬有據。而上開規定既已變更西元一九二九年華沙公約第二
    十二條之限制責任計算標準，則本件自應依新修正之前揭華沙公約第一號附加定
    書第二條規定計算被告賠償範圍，原告就單位限制責任適用下被告應賠償之數額
    仍執西元一九二九年華沙公約第二十二條之限制責任計算標準以為請求依據，要
    無足取。
六、承上所述，被告之賠償責任以每公斤十七個「特別提款權」為限，「：：「特別
    提款權」所表示之數目，指國際貨幣基金會所定義之「特別提款權」。在司法程
    序中將此數目折成各國貨幣時，應依判決日貨幣對「特別提款權」之價值折算之
    。：：」復為西元一九七六年華沙公約第一號附加定書第二條所明定，據此，本
    件系爭貨物總重十四公斤，運送人之賠償責任每公斤以十七個「特別提款權」為
    限，則被告之賠償責任以二三八個特別提款權（14  X 17SDR = 238SDR）為限，
    而國際貨幣基金會於本件判決日所公布之美金與「特別提款權」折算標準為一「
    特別提款權」相當於美金一點三四○○五元（國際貨幣基金會九十一年十一月十
    三日別提款權折算標準參照），依此計算結果，被告就重達十四公斤之系爭中央
    電腦處理器失竊一事，應賠償之金額計為美金三百一十八元九角三分（計算式：
    US$1.34005（@SDR）X238SDR=US$318.93，分以下四捨五入），從而，原告於此
    範圍內之請求，洵屬有據，從而，原告本於保險代位、運送契約之法律關係，請
    求被告給付美金三百一十八元九角三分及自起訴狀繕本送達翌日即九十年八月二
    十一日起至清償日止，按年息百分之五計算之利息，為有理由，應予准許，逾此
    範圍之請求，為無理由，應予駁回。
七、兩造均陳明願供擔保，聲請宣告假執行及免為假執行，就原告勝訴部分，經核均
    無不合，爰分別酌定相當擔保金額，予以准許。至原告敗訴部分，其假執行之聲
    請，則失所附麗，應予駁回。
八、本件事證已臻明確，兩造其餘攻擊防禦方法及所提證據，核與本件判決結果不生
    影響，爰不另一一論述，附此敘明。
九、結論：本件原告之訴為一部有理由，一部無理由，依民事訴訟法第七十九條但書
    、第三百九十條第二項、第三百九十二條，判決如主文。
中　　　華　　　民　　　國　　　九十一　　　年　　十一　　月　　十三　　日
                                  　　  民事第四庭法      官　周玫芳
右為正本係照原本作成
如對本判決上訴，須於判決送達後廿日內向本院提出上訴狀
中　　　華　　　民　　　國　　　九十一　　　年　　十一　　月　　十三　　日
　　　　　　　　　　　　　　　　　　　　　　　　　法院書記官　王朝枝
